臺灣高等法院高雄分院刑事判決　　　　 96年度上訴字第415號
上　訴　人　臺灣屏東地方法院檢察署檢察官
被　　　告　甲○○
選任辯護人　陳魁元律師
上列上訴人因被告政府採購法案件，不服臺灣屏東地方法院95年
度訴緝字第44號中華民國95年12月28日第一審判決（起訴案號：
臺灣高雄地方法院檢察署90年度偵字第4904號），提起上訴，本
院判決如下：
    主  文
上訴駁回。
    理  由
一、公訴意旨略以：緣林輝雄係屏東縣春日鄉鄉長，葉西珍係該
    鄉公所財經課技士，均為公務員，民國89年7 月間，葉西珍
    承辦該鄉「草山溪疏濬工程」及「士文溪疏濬工程」，因林
    輝雄曾告知其該工程經費係由梁宇凱透過關係向經濟部爭取
    得來，乃認林輝雄有意將該等工程交由梁宇凱承包，即通知
    梁宇凱提供三家比價廠商以完成比價作業。梁宇凱與甲○○
    （林輝雄、葉西珍、梁宇凱3 人已經本院以95年度上更一字
    第356 號判決無罪確定在案）約定由甲○○經營之石吉工程
    行承作上開工程，惟因該工程行不具備營造廠之投標資格，
    梁宇凱與甲○○乃基於共同以借牌投標之詐術取得該等工程
    承包權之犯意，由梁宇凱出面向長漢營造工程股份有限公司
    （下稱長漢公司）、揚城營造有限公司（下稱揚城公司）及
    南信營造有限公司（下稱南信公司）借牌參加該二工程之比
    價，並提供此三家公司予知情之葉西珍簽請知情之林輝雄核
    定由此三家公司投標比價。同年月21日該等工程開標時，主
    持開標之林輝雄、承辦開標之葉西珍均明知該三家公司均係
    由梁宇凱及甲○○借其名義投標，並無實質比價投標之事實
    ，足以影響採購之公正，應不得開標，竟仍為開標之程序，
    並決標由長漢公司得標承作該二工程。由葉西珍將開標、虛
    偽比價及決標結果記載於其職務上所掌之比價記錄表，由林
    輝雄核章，在場監標之該鄉公所主計人員郭秋月則因不知情
    而未提出異議並蓋章於該比價記錄表，致使開標發生不正確
    之結果，足生損害於該鄉公所對採購程序稽核及結果之正確
    性。因認被告梁宇凱與甲○○共犯政府採購法第87條第3 項
    之罪嫌云云。
二、訊之被告對於上開透過梁宇凱向長漢公司、揚城公司及南信
    公司借牌，而由被告以此3 家公司名義參與投標之事實，業
    據被告於原審及本院審理時坦承不諱，核與證人梁宇凱於調
    查站中之供詞及本院95年度上更一字第356 號審理時證述：
    南信公司亦係伊幫甲○○借牌等語相符（見90年偵字第4904
    號卷第19頁、本院95年度上更一字第356號96年1月31日審判
    筆錄第7頁），並有屏東縣春日鄉公所招標簽呈1份、比價記
    錄表、底價表各2份附卷可稽（見90年聲字第513號卷第41-4
    3 頁），被告此部分自白核與事實相符，固堪可認定。惟被
    告辯稱：伊當時不知道這是犯罪的行為等語（見本院卷第27
    頁）。是本件應審究者，乃當時被告上開借牌投標之行為，
    有否涉犯政府採購法第87條第3 項之罪責？經查：
  (一)按行為之處罰，以行為時之法律有明文規定為限，刑法第1
    條定有明文。次按被告之行為不罰者，應諭知無罪之判決，
    刑事訴訟法第301 條第1 項亦有明文。本件被告於行為時（
    即89年7 月21日），政府採購法第87條第3 項規定：「以詐
    術或其他非法之方法，使廠商無法投標或開標發生不正確結
    果者，處5 年以下有期徒刑，得併科新台幣1 百萬元以下罰
    金」。細繹此條文意旨，應係指行為人以詐術或其他非法方
    法為手段而使其他欲參與投標之廠商「無法投標或開標發生
    不正確之結果」之情形，始構成此條項之犯罪，故此之「廠
    商」應係指其他實際上欲競標之廠商，蓋形式上參與投標之
    廠商若本無競標之意，對之而言亦無開標結果正確與否之問
    題。準此，若是單純借用他人名義或證件投標，出借名義或
    證件之廠商原無參與競標之意，借用人自無構成本條項犯罪
    之餘地。再觀該條於91年2 月6 日修正時，第1 項至4 項未
    修正，而新增第5 項：「意圖影響採購結果或獲取不當利益
    ，而借用他人名義或證件投標者，處3 年以下有期徒刑，得
    併科新台幣100 萬元以下罰金。容許他人借用本人名義或證
    件參加投標者，亦同」之規定，並將原第5 項未遂犯處罰之
    規定移列同條第6 項。足見被告行為時法，對於單純借用他
    人名義或證件參加投標者，並無處罰之規定甚明（最高法院
    95年台上字第6288號判決意旨參照）。本案被告固有借牌投
    標之事實，然出借營造公司名義之長漢公司、揚城公司及南
    信公司既均單純出借名義予甲○○、梁宇凱參與投標，本身
    自始即無實際參與競標之意思，自非因被告之詐術或不法方
    法使彼等「無法投標或開標發生不正確之結果」，揆諸上開
    說明，本案既無實際上欲參與競標之廠商存在，被告甲○○
    借牌投標之行為自不構成政府採購法第87條第3 項之罪。
  (二)檢察官上訴意旨認：被告所為，仍符合以詐術或其他非法之
    方法，使廠商無法投標或開標發生不正確結果，應依修正前
    政府採購法第87條第3 項規定處罰云云。惟按修正前政府採
    購法第87條第3 項規定行為人須施以「詐術或其他非法之方
    法」為手段，致其他參與投標之廠商「無法投標或開標發生
    不正確結果」，始構成犯罪；此所稱「詐術」乃例示之規定
    ，而其他非法方法必須與「詐術」等同觀之，即指詐術以外
    之一切非法方法，足以使人無法投標或使開標發生不正確結
    果始足當之。再觀之修正後政府採購法第87條第5 項之規定
    ，則係用以處罰借用他人名義或證件投標之情形，顯見修正
    前第87條第3 項原規範意旨，並未就借用他人名義參與投標
    之行為列為處罰之範圍，此為立法疏漏，嗣後乃補增訂同法
    條第5 項處罰之規定資為因應至明。故檢察官上開上訴意旨
    ，容有誤會。則本案被告固有透過梁宇凱借牌投標之事實，
    然出借營造公司名義之長漢公司、揚城公司及南信公司既均
    同意出借名義予被告參予投標，自非因被告施以詐術或其他
    非法方法使彼等「無法投標或開標發生不正確之結果」，揆
    諸上開說明，被告借牌投標之行為，與修正前政府採購法第
    87條第3 項之罪之構成要件尚屬有間。
  (三)又查，修正後政府採購法第87條第5 項關於借牌投標之處罰
    條文，係於91年2 月6 日始增訂之規定，被告之借牌投標行
    為則係於89年7 月21日，當時法律對被告上開行為尚無處罰
    之明文，依刑法第1 條之規定，自不得以行為後修正之同法
    第87條第5 項之罪相繩。
  (四)綜上所述，公訴意旨所指被告甲○○借牌投標之行為，於行
    為當時並不構成犯罪，其行為即屬不罰，自應為被告無罪之
    諭知
三、原審以被告之行為當時法律所不處罰，而為被告無罪之諭知
    ，核無違誤；檢察官上訴意旨，指摘原判決不當，為無理由
    ，應予駁回。
據上論斷，應依刑事訴訟法第368 條，判決如主文。
本案經檢察官林慶宗到庭執行職務。
中　　華　　民　　國　　96　　年　　5 　　月　　15　　日
                  刑事第八庭    審判長法  官  李炫德
                                      法  官  簡志瑩
                                      法  官  陳志銘
以上正本證明與原本無異。
如不服本判決應於收受本判決後10日內向本院提出上訴書狀，其
未敘述上訴理由者，並得於提起上訴後10日內向本院補提理由書
狀（均須按他造當事人之人數附繕本）「切勿逕送上級法院」。
中　　華　　民　　國　　96　　年　　5 　　月　　15　　日
　　　　　　　　　　　　　　　　　　　書記官  盧雅婷
